---
title: "Análise: Nível de Hidrocarboneto x Pureza "
output: html_notebook
---

```{r setup, include=FALSE}
knitr::opts_chunk$set(echo = TRUE)
printf <- function(...) cat(sprintf(...))
```

# 

## Bootstrap Paramétrico

Temos a seguinte hipótese:

$$\begin{array}{ccc}
H_0: \beta1 = 0 \\
H_0: \beta1  \neq 0 
\end{array}$$

E considerando que os nossos dados seguem um modelo de regressão linear, temos:

$$PUREZA = \beta0 + \beta1*NIVEL\_HIDROCARBONETO + ERRO$$

Onde erro é:

$$ERRO \thicksim N(0;\sigma^2)$$


### - Realizando a leitura dos dados:

```{r analysis, results="markup"}
rawdata <- readxl::read_excel('nivel_hidrocarboneto_data.xlsx')
head(rawdata)
```


Plotando um gráfico de relação dispersão entre as variáves Nível de Hidrocarboneto e pureza com uma linha de dentência observamos na Figura abaixo um relação linear entre as duas variáveis.

```{r}
plot(rawdata$NIVEL_HIDROCARBONETO,rawdata$PUREZA, xlab="Nivel Hidrocarboneto", ylab="Pureza", main="Nivel Hidrocarbonet x Pureza", pch=15, col="blue")
U <- lm(rawdata$PUREZA ~ rawdata$NIVEL_HIDROCARBONETO)
abline(U)
```

Com isso, podemos ter o valor de $\beta0$ e $\beta1$:

```{r}
beta0 <- U$coefficients[1]
beta0
beta1 <- U$coefficients[2]
beta1
```

```{r}
W <- summary(U)
W
beta1.sd <- W$coefficients[4]
beta1.sd

Tobs <- beta1 / beta1.sd
paste('Tobs = ', Tobs)
```

**Logo**: 

$\widehat{PUREZA} = 74.28331 + 14.94748 * NIVEL\_HIDROCARBONETO$. 

**E**

$RESIDUO = Y - \widehat{Y}$

```{r}
U$residuals
```

**E**

$$
\sigma^2 = (\sum r_i^2) / n - 2 = 1,180545382 \\ 
\sigma = \sqrt{\sigma^2} = 1,086529053
$$
```{r}
sigma <- summary(U)$sigma
paste('Sigma = ',sigma)
variancia <- sigma^2
paste('Variancia = ',variancia)
```

### - Realizando simulação Bootstrap

Executando a simulação n vezes e armazenando o resultado:

```{r}
corridas <- 5000
GG <- matrix(0, corridas, 1)
for(i in 1:corridas){
  #Sob H0 temos B1=0
  Y <- beta0 + 0 * rawdata$NIVEL_HIDROCARBONETO + rnorm(length(rawdata$NIVEL_HIDROCARBONETO), 0, sigma)
  Reg <- lm(Y ~ rawdata$NIVEL_HIDROCARBONETO)
  W1 <- summary(Reg)
  GG[i,1] <- Reg$coefficients[2]
}
```

```{r}
LimitesA <- quantile(GG[,1]/(var(GG[,1])^0.5), c(.025, .975))
printf(c("LI = %f", "|| LS = %f\n"), LimitesA)

pvalue <- 2*mean(GG[,1]/(var(GG[,1])^0.5)>Tobs)
paste('p-value = ', pvalue)
```


Como $T_obs (11.3517264901251) > LS (1.818325)$ então Rejeitamos $H_0: beta1 = 0$ ao nível de 5% de significância ou confiança de 95%. p-value calculado foi de 0.

O histograma de GG[,1] terá aproximadamente uma distribuição T com n-2 gl.

```{r}
hist(GG[, 1])
```

## Bootstrap Não Paramétrico

Observe que nossas as análises anteriores usamos a Hipótese de que os resíduos são normais (indicativo que o erro é normal). E se os resíduos não forem normais usaremos o **Bootstrap Não Paramétrico**.

Isto significa que não podemos usar a normalidade dos resíduos. Portanto, no momento de realizar o experimento temos que substituir para uma amostra aleatória, ou seja, trocamos o método *rnomr* por *sample*, conforme exemplo abaixo:

```{r}
corridas <- 50000
GG <- matrix(0, corridas, 1)
n <- length(rawdata$NIVEL_HIDROCARBONETO)
for(i in 1:corridas){
  #Sob H0 temos B1=0
  Y <- beta0 + 0 * rawdata$NIVEL_HIDROCARBONETO + sample(U$residuals, n, replace = TRUE)
  Reg <- lm(Y ~ rawdata$NIVEL_HIDROCARBONETO)
  W1 <- summary(Reg)
  GG[i,1] <- Reg$coefficients[2] / beta1.sd
}
```

```{r}
LimitesA <- quantile(GG[,1], c(.025, .975))
printf(c("LI = %f", "|| LS = %f\n"), LimitesA)

pvalue <- 2 * mean( GG[,1] > Tobs)
printf("p-value = %.10f", pvalue)
```

